臺灣高等法院民事判決　　　　　　　　 94年度家上字第173號
上　訴　人　甲○○
訴訟代理人　陳德聰律師
被　上訴人　乙○○
上列當事人間請求離婚事件，上訴人對於中華民國 94年6月13日
臺灣臺北地方法院93年度婚字第1019號第一審判決提起上訴，及
為訴之追加，本院於94年12月7日言詞辯論終結，判決如下：
    主      文
上訴及追加之訴均駁回。
第二審訴訟費用由上訴人負擔。
    事      實
甲、上訴人方面：
一、聲明：(一)原判決廢棄。(二)被上訴人在第一審之反訴駁回。
二、陳述：除與原判決記載相同者外，補稱略以：
  (一)被上訴人婚後幾乎天天與上訴人爭鬧，或亂發脾氣大聲咆哮
    疲勞轟炸，以言語辱罵上訴人，有被上訴人於原審庭呈之台
    大醫院病歷上向醫師主訴自承：「我很不能接受他」、「看
    到自己的先生工作態度很差」、「我的打擊是公婆太虛偽了
    」、「除了與婆家、先生相處有困難」等語可參。長庚醫院
    94年4月25日函已明示上訴人患病原因除先天性體質個性外
    ，確係遭受婚姻及家庭生活壓力所致而罹病。故被上訴人在
    婚姻家庭生活中對上訴人不斷施予精神言詞之虐待，與上訴
    人之罹患焦慮症與憂鬱症，難謂無相當因果關係。且被上訴
    人在原審93年11月22日進行調解程序時，對未圓房而無性關
    係之事實已默認不爭執，其對上訴人之虐待不論在生理上、
    精神上已逾夫妻相處所能忍受之程度，今上訴人恐懼與被上
    訴人同居相處，已達不堪他方同居之虐待，無法繼續維繫誠
    摯相處之婚姻關係，自已構成離婚事由。
  (二)被上訴人於93年8月3日下午將其個人所有物品全數搬離兩人
    之住所，返回其娘家居住之事實，為被上訴人於調解時所不
    爭，並有錄影光碟片可證。原審張冠李戴，將被上訴人於93
    年8月3日搬回娘家居住之事實，誤植為上訴人離家，難謂無
    不依證據認定事實之違法。被上訴人逕自搬離夫妻之住所不
    履行同居義務，顯係惡意遺棄上訴人在繼續狀態中，故兩造
    婚姻關係之破綻已達到無法回復之程度，且係可歸責於被上
    訴人之事由，自亦構成離婚之事由。被上訴人在第一審反訴
    請求不應負破綻責任之上訴人履行同居義務，自屬無據。
  (三)上訴人因不堪婚姻及家庭生活壓力而罹患焦慮症及憂鬱症，
    被上訴人亦同因婚姻及家庭壓力罹患焦慮症及憂鬱症，益見
    兩造婚姻關係之破綻已達到無法恢復希望之程度，若強迫兩
    造繼續維持婚姻關係，將使兩造所罹患焦慮症及憂鬱症益形
    加劇難以痊癒，足認兩造婚姻關係有民法第 1052條第2項前
    段所定之難以維持婚姻之重大事由。
  (四)被上訴人於 93年10月29日以中和大華郵局第236號存證信函
    要求上訴人登報道歉，表明願以協議方式簽字離婚，否則將
    訴諸法律請求精神名譽損害賠償。考其真意並非不願離婚，
    僅係欲以協議方式取得豐厚離婚條件。被上訴人在訴訟上雖
    表示願與上訴人同居，實無同居之意，此亦足認兩造有難以
    維持婚姻之重大事由。
  (五)由上訴人 93年10月15日門診病歷載有3.BW（體重）3個月從
    原本77公斤下降至66公斤， 94年11月8日門診病歷再量體重
    記載1.BW（體重）只有64公斤，足見上訴人實不堪兩造婚姻
    及家庭之壓力而罹患焦慮症及憂鬱症，體重直線下滑達13公
    斤之鉅，應足資認定兩造有難以維持婚姻之重大事由。
三、證據：除援用第一審所提證據外，補提錄影光碟乙片、存證
    信函影本、診斷證明書各乙份、病歷資料影本乙冊為證，並
    聲請訊問證人翁淑珍。
乙、被上訴人方面：
一、聲明：駁回上訴。
二、陳述：除與原判決記載相同者外，補稱略以：
  (一)兩造結婚以來相處融洽亦有性生活，因雙方共同協議不要太
    早有小孩，行房次數便較少。婚後半年，被上訴人因長期間
    處於上訴人及其家庭給予生活及精神方面等種種壓力下罹患
    憂鬱症，上訴人乃藉故以被上訴人罹患憂鬱症推託而不願行
    房，並非被上訴人不願行房。被上訴人未曾以言語刺激傷害
    上訴人，上訴人從未有過看精神科等門診之就醫紀錄，上訴
    人也曾於93年11月26日在馬偕協談中心與曹老師進行婚姻心
    理諮商中，親口承認罹患憂鬱症並非是與被上訴人相處期間
    內由被上訴人所造成。
  (二)被上訴人因罹患憂鬱症精神狀況不佳，聽從父母建議於93年
    8月3日搬到外面居住療養身心。上訴人卻在未告知被上訴人
    之情況下，將戶籍地門鎖更換，自行搬離兩造戶籍地，此為
    上訴人在原審所默認不爭執。被上訴人曾數度返家並透過各
    種管道方法誠心尋求復合，只求上訴人給一次見面機會，卻
    全部遭上訴人拒絕。上訴人僅以93年8月3日被上訴人離開戶
    籍地之光碟片控訴被上訴人惡意遺棄上訴人在繼續狀態中，
    乃不實指控。至台大醫院病歷醫師所寫文字內容，乃因當時
    身心處於焦慮憂鬱生病狀態，加上上訴人離棄不顧使被上訴
    人有家歸不得的雙重打擊下，一時說出之情緒話，被上訴人
    願跟上訴人及其父母道歉。
  (三)被上訴人於原審判決後，再度懇請上訴人共同履行同居之義
    務，卻遭上訴人以兩造戶籍地及上訴人現今所居之地，兩地
    皆為上訴人父母所有為由，拒絕讓被上訴人一同進入居住。
三、證據：除援用第一審所提證據外，補提調解不成立證明書影
    本、光碟片各乙份為證。
    理      由
一、本件上訴人起訴主張：兩造於民國 92年9月29日結婚，婚後
    兩造因個性不合常發生爭吵，且被上訴人患有憂鬱症，情緒
    反覆不定，常以言語辱罵上訴人。又兩造結婚後，被上訴人
    以怕痛為由而未曾有過性關係。上開不堪同居之虐待，令上
    訴人幾乎身心崩潰，而罹患憂鬱症，爰依民法第 1052條第1
    項第 3款規定請求判決離婚。於本院則再以被上訴人自行搬
    離兩造同居住所主張被上訴人惡意遺棄及有難以維持婚姻之
    重大事由，依民法第 1052條第1項第5款、同條第2項規定請
    求判決離婚。被上訴人則以：兩造於婚前即有性行為，婚後
    伊仍配合上訴人有性行為。伊並未以言語精神虐待上訴人，
    上訴人之憂鬱症非被上訴人所導致。伊因憂鬱症為療養身心
    聽從父母建議搬離兩造同居處所，嗣欲返回卻遭上訴人拒絕
    ，上訴人並將門鎖更換，伊並無惡意遺棄。希望上訴人共同
    維繫婚姻等語，資為抗辯。
二、本件上訴人於原審原依民法第1052條第1項第3款規定提起本
    件訴訟，於本院追加依同條項第5款、同條第2項規定請求判
    准離婚，依民事訴訟法第572條第1項規定，核無不合，其訴
    之追加，應予准許，先此說明。
三、按夫妻之一方受他方不堪同居之虐待，或夫妻之一方以惡意
    遺棄他方在繼續狀態中者，得向法院請求離婚；又有前項以
    外之重大事由，難以維持婚姻者，夫妻之一方得請求離婚，
    但其事由應由一方負責者，僅他方得請求離婚，民法第1052
    條第1項第3、5款，及同條第2項分別定有明文。但查：
  (一)民法第1052條第1項第3款所謂不堪同居之虐待，係指與以身
    體上或精神上不可忍受之痛苦，致不堪繼續同居者而言（最
    高法院 23年上字第678號判例參照）。上訴人主張被上訴人
    有不堪同居虐待情事，無非以被上訴人婚後經常爭鬧亂發脾
    氣大聲咆哮疲勞轟炸辱罵上訴人，及不配合性生活，致上訴
    人罹患焦慮症與憂鬱症為其主要依據，並提出台大醫院病歷
    表乙紙及請求訊問證人翁淑珍。但為被上訴人所否認，辯稱
    婚後兩造性生活，並無問題等語，經核：
  1.上開台大醫院病歷表固記載被上訴人曾向醫師主訴「我很不
    能接受他」、「看到自己的先生工作態度很差」、「我的打
    擊是公婆太虛偽了」、「除了與婆家、先生相處有困難」等
    語（原審卷33頁），但查被上訴人因罹患焦慮憂鬱症，而至
    台大醫院求診，此為兩造所不爭執，並有上開病歷表可證，
    核被上訴人既因身心處於焦慮憂鬱情況下，向醫師主訴內容
    ，自難免出於情緒性，加以被上訴人求診時，正值與上訴人
    婚姻關係不睦期，其向主治醫師主訴內心鬱悶，自不能執為
    被上訴人有精神虐待之證據。況被上訴人亦表示願就其一時
    情緒性言語，向上訴人及上訴人之父母道歉。又調解程序目
    的，係以婚姻關係之回復所為訴訟外之溝通，因此調解程序
    雙方所為陳述、不爭執，或基於圓熟進行目的，而不便互相
    攻擊指摘，甚或讓步，自不能因不爭執他造之陳詞，即認有
    默示表示，是以上訴人稱被上訴人於原審93年11月22日調解
    程序，對未圓房而無性關係之事實，默認不爭執，而認被上
    訴人有默認其主張之事實等語，尚難憑採。
  2.上訴人固有罹患焦慮症之事實，而其體重，由93年10月15日
    門診病歷記載所示之 77公斤下降至66公斤，94年11月8日門
    診時為64公斤，有其提出之病歷紀錄可稽（本院卷59、71頁
    ），但被上訴人同亦患此焦慮症狀，尚難因此互相指摘罹此
    症狀，即認係出於他造之虐待所致。而上訴人主張之長庚醫
    院 94年4月25日函（原審卷43頁），亦謂上訴人患病原因，
    除先天性體質、個性外，尚有受婚姻及家庭生活壓力所致而
    罹病。查兩造新婚未久，婚姻家庭生活關係之適應能力，本
    因人而異，縱造成婚姻生活壓力，亦難謂因他造虐待所致。
    上訴人依此主張被上訴人有不堪同居虐待之事實，自不能採
    信。
  (二)證人即上訴人之姨媽翁淑珍，於本院證稱，伊是媒人，當時
    當事人是男女朋友，因上訴人的祖父過世，希望於百日內完
    成婚事，上訴人又非常喜歡被上訴人，提親時被上訴人父母
    並未反對，但訂婚前當事人間就鬧得不愉快，被上訴人情緒
    不穩，提出不想結婚想法，並說如果要結婚的話，不准上訴
    人婚後碰被上訴人，之後曾一度鬧到上訴人家長之公司，由
    伊出面協助等語（本院卷 47頁)。縱上開情事屬實，亦係婚
    前之情緒所致，不能因此認婚後雙方婚姻出現裂痕，即係被
    上訴人單方所致，且被上訴人婚前對婚姻產生懷疑，已為上
    訴人所明知，因愛執意與被上訴人締結婚姻，更應於婚後相
    互學習婚姻共同生活調適之道，反於婚後不久即提出離婚請
    求（兩造 92年9月29日結婚，上訴人於93年11月提出本訴）
    ，此與被上訴人至本院言詞辯論終結時，仍懇求上訴人再給
    兩造機會，以補婚姻裂痕者，態度大不相同，自不能認被上
    訴人有何不堪同居虐待或惡意遺棄他方情事。
  (三)上訴人復指摘被上訴人於93年8月3日即將其個人物品搬離共
    同居住處所，返回娘家等語，就此事實，為被上訴人所不爭
    執，並有上訴人提出之光碟片可稽，上訴人以此認為被上訴
    人有不履行同居義務，惡意遺棄情事。但查，被上訴人固於
    前開時地離開共同居住處所新店市○○路，但稱其未久即返
    回共同居住處，因上訴人已搬離該處，回到其父母所住之建
    國路住處，伊曾至該處找上訴人，結果被上訴人之母認為伊
    情緒不穩，要被上訴人先回娘家居住，上訴人對其搬至父母
    家居住，及將文化路共同住所門鎖更換一節，並不爭執（本
    院卷33頁），是以被上訴人縱欲返家共同居住，亦有不能，
    不能認被上訴人惡意遺棄上訴人在繼續狀態中。
  (四)上訴人復以其因不堪婚姻及家庭生活壓力而罹患焦慮症及憂
    鬱症，被上訴人亦同有此症狀，且被上訴人亦於93年10月29
    日以大華郵局第 236號存證信函要求上訴人登報道歉，表明
    願以協議方式簽字離婚（本院卷43頁），可見兩造婚姻關係
    破綻已達無法恢復希望之程度，而有民法第 1052條第2項前
    段所定之難以維持婚姻之重大事由等語。但核兩造婚姻關係
    目前固非融洽，未能同居一處，對婚姻共同生活適應不良，
    但被上訴人表示不願離婚，希望能與上訴人繼續維持婚姻，
    本院審酌兩造結婚僅年餘，對婚姻共同生活尚在學習互相容
    忍階段，不宜遽因一時之適應不良，而輕言結束婚姻，因認
    兩造婚姻並非無回復之望，上訴人以兩造婚姻破裂難以回復
    為由，訴請離婚，尚難准許。
四、反訴部分
    按夫妻互負同居義務，但有不能同居之正當理由者，不在此
    限，民法第1001條定有明文。被上訴人於原審反訴請求上訴
    人負履行同居義務。經核，本件上訴人請求判准兩造離婚既
    無理由，且上訴人復已離開兩造共同居住處所，被上訴人於
    本件審理中，一再表示希望繼續維持婚姻，及願回原住居所
    ，但為上訴人所拒，核上訴人並無不能履行同居義務之正當
    理由，依此，被上訴人請求上訴人依上開規定負履行同居義
    務，並無不合，應予准許。
五、綜上所述，上訴人主張，為不足採，被上訴人抗辯尚屬可信
    。從而，上訴人主張依民法第1052條第1項第3款不堪同居虐
    待之規定，請求判准離婚，為無理由，不應准許。被上訴人
    反訴請求上訴履行同居義務，誠屬有據。原審駁回上訴人離
    婚之請求，並准反訴原告即被上訴人之請求，並無不合。上
    訴意旨指摘原判決不當，求予廢棄改判，為無理由，應予駁
    回。至上訴人於本院追加依民法第1052條第1項第5款惡意遺
    棄，及同條第 2項難以維持婚姻之重大事由之規定請求離婚
    ，亦無理由，應連同反訴之上訴均予駁回。
六、據上論結，本件上訴及追加之訴，均無理由，依民事訴訟法
　  第449條第1項、第78條，判決如主文。
中　　華　　民　　國　　94　　年　　12　　月　　21　　日
　　　　　　　　　民事第二庭審判長法　官    吳謙仁
　　　　　　　　　　　　　　　　  法　官    李瓊蔭
　　　　　　　　　　　　　　　　  法　官    魏大喨
正本係照原本作成。
如不服本判決，應於收受送達後20日內向本院提出上訴書狀，其
未表明上訴理由者，應於提出上訴後20日內向本院補提理由書狀
（均須按他造當事人之人數附繕本）上訴時應提出委任律師或具
有律師資格之人之委任狀；委任有律師資格者，另應附具律師資
格證書及釋明委任人與受任人有民事訴訟法第466條之1第1項但
書或第2項（詳附註）所定關係之釋明文書影本。
中　　華　　民　　國　　94　　年　　12　　月　　22　　日
　　　　　　　　　　　　　　　　　書記官    李華安
附註：
民事訴訟法第466條之1（第1項、第2項）：
對於第二審判決上訴，上訴人應委任律師為訴訟代理人。但上訴
人或其他法定代理人具有律師資格者，不在此限。
上訴人之配偶、三親等內之血親、二親等內之姻親，或上訴人為
法人、中央或地方機關時，其所屬專任人員具有律師資格並經法
院認為適當者，亦得為第三審訴訟代理人。
